臺灣新竹地方法院民事判決  
111年度訴字第667號
原      告  呂春花  

訴訟代理人  吳聖欽律師
被      告  呂瑞淦  

上列當事人間請求返還不當得利事件，本院於民國111年10月21
日辯論終結，判決如下：
　　主　　　文
被告應給付原告新臺幣玖拾參萬伍仟貳佰伍拾元，及自民國一一
一年二月十六日起至清償日止，按年息百分之五計算之利息。
訴訟費用由被告負擔。
本判決於原告以新臺幣參拾壹萬貳仟元為被告供擔保後，得假執
行。但被告如以新臺幣玖拾參萬伍仟貳佰伍拾元為原告預供擔保
，得免為假執行。
　　事實及理由
壹、程序方面：
　　按被告於訴之變更或追加無異議，而為本案之言詞辯論者，
    視為同意變更或追加，民事訴訟法第255條第2項定有明文。
    查原告提起本件訴訟時，其訴之聲明第1項原為：被告應給
    付原告新臺幣（下同）1,696,333元，及自起訴狀繕本送達
    翌日起至清償日止，按年息百分之5計算之利息（見本院調
    字卷第4頁），嗣於本院民國111年10月7日具狀變更以：被
    告應給付原告935,250元，及自起訴狀繕本送達翌日起至清
    償日止，按年息百分之5計算之利息（見本院訴字卷第69頁
    ），原告所為訴之變更，被告並無異議而為本案之辯論，揆
    諸上開規定，核無不合，應予准許。
貳、實體方面：
一、原告主張：
　㈠坐落新竹市○○段○○段00000○00000地號土地（下逕稱地號）及
    其上同段465建號（門牌號碼：新竹市○○路○段000號）房屋
    （下稱629號房屋，與上開土地合稱系爭房地），原為兩造
    之父呂雲富所有，而訴外人呂雲富於98年8月25日死亡，系
    爭房地於100年6月20日辦妥繼承登記，由其繼承人（即兩造
    、兩造之母呂張火順）公同共有，應繼分各3分之1。又訴外
    人呂張火順於103年5月29日死亡，原告於106年2月24日就系
    爭房地辦妥繼承登記，嗣於106年5月22日訴請分割遺產，經
    鈞院以106年度家訴字第71號審理（下稱第一審分割遺產訴
    訟），原告並於106年5月26日委請訴訟代理人寄發存證信函
    予被告，表示不同意被告繼續占有使用系爭房地，請被告於
    文到30日內遷讓騰空房屋。被告於106年5月31日接獲前開存
    證信函後，卻仍繼續占有使用系爭房地全部，逾越其應繼分
    比例使用系爭房地經營輪胎行，其後上開分割遺產訴訟，最
    終經兩造於臺灣高等法院107年度家上字第51號第二審（下
    稱第二審分割遺產訴訟）程序中，於107年10月31日達成和
    解，均同意將系爭房地變價分割，拍賣所得由兩造按應繼分
    各2分之1比例進行分配。原告復持上開和解筆錄將系爭房地
    聲請拍賣，最終由被告經由拍賣程序拍定，並於109年7月14
    日辦理移轉登記單獨取得系爭房地全部。
　㈡而被告雖於109年7月14日經拍賣程序單獨取得系爭房地之全
    部，惟被告於取得系爭房地之全部前，逾越其應繼分範圍占
    有使用系爭房地部分，仍構成無權占有，依民法第1151條規
    定、最高法院104年度台上字第531號、106年度台上字第975
    號判決及61年台上字第1695號判例意旨，原告仍得依民法不
    當得利之法律關係，就被告前開占有使用系爭房地期間，請
    求給付相當於租金之不當得利。又依最高法院107年度台上
    字第988號判決意旨，相當於租金之不當得利，不受土地法
    第97條規定之限制。而參酌新竹市政府於111年9月8日函覆
    鈞院之內容中，關於629號房屋附近106年至109年間營業用
    房屋租賃成交案件，其中第1件為同路段736號1樓（下稱736
    號房屋），第2件為同路段721號（下稱721號房屋），均緊
    鄰中華路二段，其中比較736號房屋係12層大樓之第1層，比
    較721號房屋與629號房屋同為2層樓之透天房屋，可知721號
    房屋與629號房屋條件相似，較具參考價值。而736號房屋、
    721號房屋平均每平方公尺之租金為443元【計算式：（736
    號房屋租金66,500元÷面積243.08平方公尺＋721號房屋租金4
    2,000元÷面積68.64平方公尺）÷2＝443元，小數點以下四捨
    五入】，本件629號房屋面積為106.17平方公尺（即主建物9
    0.32平方公尺＋暫編1981建號15.85平方公尺＝106.17平方公
    尺），每月租金為47,033元（計算式：106.17平方公尺×443
    元＝47,033元，小數點以四捨五入），若以條件與629號房屋
    相近之721號房屋租金612元為基準計算，則629號房屋之租
    金為64,976元（計算式：106.17平方公尺×612元＝64,976元
    ，小數點以下四捨五入），是原告主張629號房屋之每月租
    金以45,000元計算，自屬合理。依此計算原告每月得對被告
    請求不當得利之數額為22,500元（計算式：45,000元÷2＝22,
    500元），原告依不當得利之法律關係，請求被告給付自起
    訴日往前回溯5年之起始日起，亦即106年1月28日起至109年
    7月14日（即被告取得系爭房地之日）止，期間3年5個月又1
    7日相當於租金之不當得利為935,250元（計算式：22,500元
    ×41月＋22,500元×17/30月＝935,250元）。
　㈢又被告雖辯稱兩造於第二審分割遺產訴訟程序中達成和解時
    ，原告已選擇拍賣系爭房地而非請求租金，並約定就其餘請
    求拋棄等語。惟該案中原告自始至終均未提及相當於租金之
    不當得利等請求，更無可能有被告所稱變價拍賣及租金擇一
    之情事，且該案之請求係分割遺產，自無可能提及相當於租
    金之不當得利，是該案和解筆錄所稱之「其餘請求拋棄」等
    語，因該案訴訟標的不含本件請求相當於租金之不當得利，
    故該和解之效力不能及於本件訴訟。
　㈣綜上，爰聲明：
　⒈被告應給付原告935,250元，及自起訴狀繕本送達翌日起至清
    償日止，按年息百分之5計算之利息。
　⒉訴訟費用由被告負擔。
　⒊願供擔保，請准宣告假執行。
二、被告則以：
　㈠被告從小即居住在系爭房地，且被告係就其對訴外人呂雲富
    之應繼分占有使用系爭房地，權利範圍即為全部，被告應不
    需給付相當於租金之不當得利。又兩造於第二審分割遺產訴
    訟中協商如何達成和解時，被告曾就原告究係請求被告給付
    相當於租金之不當得利，或請求將系爭房地進行拍賣，請原
    告擇一行使，最終原告選擇將系爭房地聲請法院拍賣，是原
    告已選擇拋棄相當於租金之不當得利之請求，且兩造既於第
    二審分割遺產訴訟中達成和解，並於和解筆錄第5點記載：
    「兩造其餘請求拋棄」等文字。可見兩造間已互相讓步，就
    過去爭執之法律關係及請求已全數拋棄，是原告亦不得再提
    起本件訴訟。
　㈡綜上，答辯聲明：請求駁回原告之訴，訴訟費用由原告負擔
    。
三、本院之判斷：
　㈠原告主張系爭房地於被繼承人呂雲富、呂張火順先後分別於9
    8年8月25日、103年5月29日死亡後，自103年5月29日起由兩
    造共同繼承，應繼分各2分之1，而兩造繼承系爭房地後，系
    爭房地由被告占有經營輪胎行迄今。嗣原告於106年5月22日
    提起第一審分割遺產訴訟，經本院判決後，被告不服提起上
    訴，兩造並於第二審分割遺產訴訟審理期間之107年10月31
    日達成和解，同意將系爭房地變價分割。其後原告將系爭房
    地向本院聲請拍賣，最終經被告於109年7月14日拍得而單獨
    取得系爭房地之全部等語，業據提出系爭房地之土地、建物
    登記第二類謄本、第一審分割遺產訴訟起訴狀、竹北嘉豐郵
    局存證號碼000229號存證信函及回執、第一審分割遺產訴訟
    判決、更正裁定暨確定證明書、第二審分割遺產訴訟和解筆
    錄暨書記官處分書、本院民事執行處109年6月25日新院平10
    8司執禹字第15821號函、系爭房地異動索引等件為證（見調
    字卷第9至14、19至25、33至64頁），復經本院依職權調取
    上開第一、二審分割遺產訴訟卷宗全卷核閱無訛，且上開事
    實亦為被告所不爭執，自堪信為真。至原告另主張被告於拍
    得而單獨取得系爭房地全部所有權之前，其占有使用系爭房
    地逾越其應繼分範圍之部分，仍屬無權占有，並就上開無權
    占有部分，請求被告給付相當於租金之不當得利等情，則為
    被告所否認，並以前詞置辯。
　㈡按無法律上原因而受有利益，致他人受損害者，應返還其利
    益，民法第179條定有明文。又繼承人有數人時，在分割遺
    產前，依民法第1151條規定，各繼承人對於遺產全部為公同
    共有關係，固無應有部分，然共有人（繼承人）就繼承財產
    權益之享有（行使）、分擔，仍應以應繼分（潛在的應有部
    分）比例為計算基準，若逾越其應繼分比例享有（行使）權
    利，就超過部分，應對其他共有人負不當得利返還義務，他
    共有人自得依其應繼分比例計算其所失利益而為不當得利返
    還之請求，此項請求權非因繼承所生，自非屬公同共有（最
    高法院104年度台上字第531號、106年度台上字第975號判決
    意旨參照）。查系爭房地自103年5月29日起由兩造繼承，應
    繼分各2分之1，嗣經原告提起分割遺產訴訟，經兩造於第二
    審分割遺產訴訟程序達成和解，同意將系爭房地變價分割，
    其後由被告拍得而單獨取得系爭房地之所有權全部等情，已
    如前述。是兩造於分割遺產前，就系爭房地仍有其潛在之應
    有部分，各共有人就系爭房地之權利義務仍係以潛在應有部
    分為計算標準。從而，系爭房地於被告單獨取得全部所有權
    之前，雖已為兩造公同共有，然被告自103年5月29日起繼承
    系爭房地後，將系爭房地之全部用以經營輪胎行，而受有逾
    越自身應繼分比例所得享有之利益，致原告受有損害，依上
    開規定及說明，原告依其應繼分比例計算，請求被告返還期
    間所獲得之不當得利，係本於原告之不當得利返還請求權，
    依其潛在之應有部分所為之請求，應屬有據，堪予認定。
　㈢次按當事人互相表示意思一致者，無論其為明示或默示，契
    約即為成立，民法第153條第1項固有明文，而共有物分管契
    約之約定，不以訂立書面為必要，且不論明示或默示均可成
    立。惟所謂默示之意思表示，係指依表意人之舉動或其他情
    事，足以間接推知其效果意思者而言，若單純之沉默，則除
    有特別情事，依社會觀念可認為一定意思表示者外，不得謂
    為默示之意思表示（最高法院29年度渝上字第762號裁判意
    旨參照）。而被告雖辯稱其自幼即居住使用系爭房地迄今，
    其並無不當得利等語。然被告自兩造繼承系爭房地時起，即
    繼續占用系爭房地經營輪胎行一事，原告縱未為干涉或為反
    對之意思表示，至多僅能認為係單純之沈默，尚難因共有人
    間未採取法律上保護權利之行為任令被告居住多年，遽以推
    認系爭房地之共有人間確有成立該處由被告專用之默示分管
    協議。遑論兩造繼承系爭房地後，原告曾於提起第一審分割
    遺產訴訟之106年5月26日，另以竹北嘉豐郵局存證號碼0002
    29號存證信函催告被告遷讓房屋，此有原告提出上開存證信
    函暨送達回執在卷可參（見本院調字卷第27至31頁），應可
    見原告確實並未同意將系爭房地交由被告專用之意思，且兩
    造間亦未曾就系爭房地為被告分管使用之約定。此外，被告
    復未就系爭房地有默示分管協議存在之有利於己之事實，另
    盡其舉證之責，其此部分所辯，應非可採。
　㈣又按稱和解者，謂當事人約定，互相讓步，以終止爭執或防
    止爭執發生之契約；和解有使當事人所拋棄之權利消滅及使
    當事人取得和解契約所訂明權利之效力，民法第736條、第7
    37條定有明文。換言之，和解成立以後，其發生之法律上效
    力，在消極方面，使當事人所拋棄之權利消滅，在積極方面
    ，則使當事人取得和解契約所訂明之權利。又訴訟上之和解
    係指在訴訟繫屬中以終止爭執並終結訴訟為目的之當事人間
    之合意，故必須就本案訴訟標的為之，而欲探求和解時原告
    所拋棄之請求其範圍如何，除當事人另有特別之表示外，通
    常僅應就該訴訟事件原告所為之請求予以觀察（最高法院84
    年度台上字第834號裁判意旨參照）。而被告復抗辯兩造既
    於第二審分割遺產訴訟程序中達成和解，其中和解筆錄並載
    明：「兩造其餘請求拋棄」等文字，可見原告本件返還不當
    得利之請求，已於該案和解時拋棄此部分權利，故不得再提
    起本件訴訟為請求等語。惟觀原告提起第一審分割遺產訴訟
    時，其第1項聲明係請求就被繼承人呂張火順所遺、包含系
    爭房地在內之遺產請准予分割；第2項聲明係請求被告應返
    還其所溢領、由被繼承人呂張火順所遺之存款遺產，此有原
    告提出該案起訴狀附卷可參（見調字卷第19至23頁），未見
    有何關於本件不當得利之請求。又經遍觀前揭調閱之第一、
    二審分割遺產訴訟全卷，其中亦未見原告於該案訴訟中有何
    主張被告應返還本件不當得利之情形，其後兩造即於第二審
    分割遺產訴訟程序中達成訴訟上之和解，同意渠等所共同繼
    承如和解筆錄附表編號1至6號之不動產及編號7號之存款，
    按兩造應繼分各2分之1辦理分割，其中編號1至3號之不動產
    （即系爭房地），由原告向法院聲請拍賣，並由兩造就拍賣
    所得各2分之1予以分配，且兩造其餘請求拋棄等情，此亦有
    原告提出該案和解筆錄在卷可憑（見調字卷第45至48頁）。
    準此，原告於上開分割遺產訴訟中，就被告占有系爭房地一
    事，既未作何不當得利之請求，可見原告於本件請求被告返
    還不當得利乙節，即非該案事件請求之範圍，揆之前開說明
    ，應認原告於該案訴訴上和解所為「其餘請求拋棄」之範圍
    ，不包含本於被告無權占用系爭房地期間所生不當得利之請
    求，故被告此部分所辯，亦非可採。
　㈤另按依不當得利之法則請求返還不當得利，以無法律上之原
    因而受利益，致他人受有損害為其要件，故其得請求返還之
    範圍，應以對方所受之利益為度，非以請求人所受損害若干
    為準，無權占有他人土地，可能獲得相當於租金之利益，為
    社會通常之觀念（最高法院61年度台上字第1695號判決意旨
    參照）。再按無權占有他人所有物或地上物，可能獲得相當
    於租金之利益，並應以客觀上占有人所受之利益為衡量標準
    ，非以請求人主觀上所受之損害為斷（最高法院104年度台
    上字第715號判決意旨參照）。又按城市地方房屋之租金，
    以不超過土地及其建築物申報總價年息10%為限，土地法第9
    7條第1項固有明文。惟上開限制基地租金之規定，應僅限於
    城巿地方供住宅用之房屋，城市地方供營業用之房屋，承租
    人得以營商而享受商業上之特殊利益，非一般供住宅用之房
    屋可比，所約定之租金，自不受土地法第97條規定之限制（
    最高法院93年度台上字第1718號、102年度台上字第912號判
    決意旨、94年度第2次民事庭會議決議參照）。經查：
　⒈被告自繼承系爭房地之潛在應有部分2分之1後，迄至其單獨
    取得系爭房地之全部所有權之前，期間就占有使用逾越其潛
    在應有部分2分之1範圍部分，仍屬無權占用，已如前述，依
    上開規定及說明，被告自獲有相當於租金之利益，並致原告
    受有相當於租金之損害，是原告請求被告返還相當於租金之
    不當得利，自無不可。又被告上開占用系爭房地期間，係經
    營輪胎行使用，為被告所不爭執，揆之上開說明，原告主張
    其中629號房屋之租金應不受土地法第97條規定之限制，亦
    屬有據。
　⒉至關於原告請求不當得利之金額，其係參考629號房屋附近10
    6年至109年間，以相近條件成交之營業用房屋租賃案件中，
    其平均價格作為租金之基準，進而主張629號房屋之每月租
    金應以45,000元計算。參酌本院向新竹市政府調取629號房
    屋附近106年至109年間營業用房屋租賃成交案件實際資訊，
    經新竹市政府於111年9月8日以府地價字第1110138687號函
    檢送上開成交案件實際資訊到院，核閱其中736號房屋緊鄰
    中華路二段，並為12層大樓之第1層；721號房屋亦緊鄰中華
    路二段，並為2層樓之透天房屋，有上開函文及交易資訊在
    卷可憑（見本院訴字卷第53至60頁），可知上開2件成交之
    標的與本件629號房屋之條件較為相似。又736號房屋每月租
    金66,500元，即每平方公尺約274元（計算式：66,500元÷24
    3.08平方公尺＝274元，小數點以下四捨五入）；721號房屋
    每月租金42,000元，即每平方公尺約612元（計算式：42,00
    0元÷68.64平方公尺＝612元，小數點以下四捨五入），是依
    上開2件成交之金額，其租金金額平均為每平方公尺443元【
    計算式：（274元＋612元）÷2＝443元】，依此計算之結果，
    原告主張629號房屋之每月租金以45,000元，即相當於每平
    方公尺424元（計算式：45,000元÷629號房屋面積106.17平
    方公尺＝424元，小數點以下四捨五入），與上開函詢結果甚
    為接近，應堪作為本件計算被告不當得利金額之計算依據。
　⒊另本院復依職權查詢內政部不動產交易實價查詢服務網及591
    租屋網，與629號房屋相鄰區域近1年中，條件相似之營業用
    建物租賃交易資訊，其中雖未見於相同或相鄰路段中，有類
    似條件之租賃成交資訊，惟與629號房屋鄰近之區域中，其
    中位於食品路528號之2層樓透天房屋總面積12.88坪（約42.
    58平方公尺），每月租金為21,000元，換算每平方公尺租金
    約為493元（計算式：21,000元÷42.58平方公尺＝493元，小
    數點以下四捨五入）；位於東前街64號之3層樓透天房屋總
    面積32.97坪（約109平方公尺），每月租金為12,000元，換
    算每平方公尺租金約為110元（計算式：12,000元÷109平方
    公尺＝110元，小數點以下四捨五入）；位於中央路93號之2
    層樓透天房屋總面積為30.47坪（約100.72平方公尺），每
    月租金為39,600元，換算每平方公尺租金約為393元（計算
    式：39,600元÷100.72平方公尺＝393元，小數點以下四捨五
    入）；位於林森路182巷之2層樓透天房屋，其中第1層面積
    為18.376坪（約60.75平方公尺），每月租金為24,000元，
    換算每平方公尺租金約為395元（計算式：24,000元÷60.75
    平方公尺＝395元，小數點以下四捨五入）；位於竹蓮街之1
    層樓透天房屋面積為27坪（約89.26平方公尺），每月租金
    為35,000元，換算每平方公尺租金約為392元（計算式：35,
    000元÷89.26平方公尺＝392元）；位於勝利路之3層樓透天房
    屋，總面積為65坪（約214.88平方公尺），每月租金為30,0
    00元，換算每平方公尺租金約為140元（計算式：30,000元÷
    214.88平方公尺＝140元，小數點以下四捨五入）；位於西大
    路之5層樓透天房屋，其中第1層面積為25坪（約82.645平方
    公尺），每月租金為38,000元，換算每平方公尺租金約為46
    0元（計算式：38,000元÷82.645平方公尺＝460元，小數點以
    下四捨五入）（見本院訴字卷第83至98頁），是綜合上情，
    可知629號房屋鄰近區域中，與該屋相近條件營業用房屋之
    租金行情，大致坐落於每平方公尺390元至460元間（按：最
    低及最高價格之部分捨棄不計），足見依原告所主張之計算
    基準（即每平方公尺租金424元），亦與一般相鄰區域之營
    業用房屋出租行情大致相符，並無與市場交易行情差異甚遠
    之情形。
　⒋據此，本院審酌原告主張629號房屋每月租金之計算基準（即
    每平方公尺租金424元），經核與新竹市政府提供之交易資
    訊計算結果大致相符，亦無與一般交易相鄰區域之市場交易
    行情差異甚遠，是依原告上開主張系爭房地每月之租金以45
    ,000元計，堪信合理。又被告係自103年5月29日起，與原告
    共同繼承系爭房地，應繼分各2分之1，迄至109年7月14日拍
    定而單獨取得系爭房地之全部，已如前述，而原告向被告請
    求返還不當得利之期間，係自本件起訴日（即111年1月27日
    ，有原告民事起訴狀上本院所蓋日期章戳為據，見調字卷第
    4頁）往前回溯5年之106年1月28日起，迄至被告單獨取得系
    爭房地全部所有權之109年7月14日止（共41月又17日），均
    屬被告無權占有系爭房屋2分之1潛在應有部分之期間，是原
    告請求被告返還於此期間內之不當得利，核屬有據。從而，
    本院綜合上開條件，據以計算原告請求被告給付相當於租金
    之不當得利金額為935,250元【計算式：（45,000元×41月＋4
    5,000元×17/30月）÷2＝935,250元】，於法有據，應予准許
    。
　㈥末按給付無確定期限者，債務人於債權人得請求給付時，經
    其催告而未為給付，自受催告時起，負遲延責任。其經債權
    人起訴而送達訴狀，或依督促程序送達支付命令，或為其他
    相類之行為者，與催告有同一之效力；遲延之債務，以支付
    金錢為標的者，債權人得請求依法定利率計算之遲延利息；
    應付利息之債務，其利率未經約定，亦無法律可據者，週年
    利率為百分之5，民法第229條第2項、第233條第1項前段、
    第203條分別定有明文。本件原告對被告之不當得利債權，
    並未定有給付期限，依前揭規定，被告應自起訴狀繕本送達
    之翌日起負遲延責任。查本件起訴狀繕本係於111年2月15日
    送達被告，有送達證書附卷可證（見本院調字卷第83頁），
    是原告請求被告給付自起訴狀繕本送達翌日即111年2月16日
    起至清償日止，按年息百分之5計算之利息，核無不合，應
    予准許。
四、綜上所述，原告依民法不當得利之法律關係，請求被告應給
    付原告935,250元，及自111年2月16日起至清償日止，按年
    息百分之5計算之利息，為有理由，應予准許。
五、原告陳明願供擔保，聲請宣告假執行，經核無不合，爰酌定
    相當擔保金額准許之。另本院併依民事訴訟法第392 條第2 
    項之規定依職權為被告酌定相當金額之擔保後，為免予假執
    行之宣告。
六、本件判決基礎已臻明確，兩造其餘攻擊防禦方法及訴訟資料
    ，經本院斟酌後，核與判決結果不生影響，爰不一一論述。
七、據上論結，本件原告之訴為有理由，依民事訴訟法第78條、
    第390條第2項、第392條第2項，判決如主文。
中　　華　　民　　國　　111 　年　　11　　月　　18　　日
                  民事第一庭　法　　官　蔡欣怡
以上正本係照原本作成。　　　　　　　　　
如對本判決上訴，須於判決送達後20日內向本院提出上訴狀。
如委任律師提起上訴者，應一併繳納上訴審裁判費。
中　　華　　民　　國　　111 　年　　11　　月　　21　　日
                              書 記 官  吳雅真